臺灣高雄地方法院民事判決　　　　　　 100年度重訴字第49號
原　　　告　謝明色
訴訟代理人　謝明文
　　　　　　黃進祥律師
複代理人　　楊俊鑫律師
訴訟代理人　江順雄律師
　　　　人　黃建雄律師
被　　　告　財政部國有財產局台灣南區辦事處
法定代理人　李政宗
訴訟代理人　劉諺璟
上列當事人間債務人異議之訴事件，本院於民國100 年7 月14日
言詞辯論終結，判決如下：
  主  文
原告之訴駁回。
訴訟費用由原告負擔。
  事實及理由
一、原告主張：坐落高雄縣林園鄉○○段1420、1430地號土地(
    下稱系爭土地)為被告所有，被告前於民國84年間，以伊無
    權占用前揭土地如附圖所示Ａ、Ｂ、Ｃ部分，對伊提起拆屋
    還地之訴訟，嗣經台灣高等法院高雄分院以86年度重上更(一)
    字第17號民事判決，認定伊應返還系爭占用部分，並經最高
    法院以87年度台上字第1136號判決駁回上訴而確定（下稱系
    爭判決）；被告即於99年8 月間以系爭判決為執行名義，向
    鈞院聲請強制執行，由99年度司執字第95243 號強制執行事
    件受理在案。惟被告自系爭判決確定迄今10餘年，均未聲請
    強制執行，伊亦依被告寄送之繳費通知單繳納承租費用完畢
    ，伊使用系爭土地合於國有財產法第42條第1 項第2 款之規
    定，被告不得拒絕原告之申租，縱未訂立租賃契約，被告收
    取補償金，有默示締結租賃契約之意思表示，爰依強制執行
    法第14條第1 項之規定，提起本訴。並聲明：99年度司執字
    第95243 號強制執行之執行程序應予撤銷。
二、被告則以：原告依伊所寄發通知書而繳納之費用，為無權占
    用系爭占用部分應繳納之補償金，非兩造就系爭土地有成立
    租賃關係或其他合法之使用關係，自無何消滅或妨礙伊請求
    之事由發生等語置辯。並聲明：原告之訴駁回。
三、兩造不爭執事項：
  (一)被告前於84年間訴請原告將系爭土地上，如附圖所示Ａ、Ｂ
    、Ｃ部分上之地上物拆除，並返還系爭土地予原告，經本院
    84年度重訴字第277 號判決被告勝訴，業已確定，被告於99
    年間以上開確定判決為執行名義聲請強制執行，經本院99年
    度司執字第95243 號受理在案。
  (二)原告於82年前使用系爭土地至今。
  (三)原告於98年11月26日向被告申租系爭土地，被告於98年12月
    4 日以980018800號函拒絕其申請。
四、兩造爭執事項：兩造就系爭土地是否已成立租賃契約? 即原
    告已依國有財產法第42條第1項第2款取得租賃權？
五、得心證之理由
  (一)按稱租賃者，謂當事人約定，一方以物租與他方使用收益，
    他方支付租金之契約，民法第421 條定有明文。是租賃為契
    約之一種，必須雙方當事人意思表示一致，始得成立。次按
    非公用財產類不動產之出租，得以標租方式辦理，但82年7
    月21日前已實際使用，並願繳清歷年使用補償金者，得逕予
    出租；逕予出租之程序為：申請、收件、審查、通知繳交歷
    年使用補償金、訂約，為國有財產法第42條第1 項第2 款、
    國有非公用財產出租管理辦法第17條所明文。是以，公有土
    地出租原則為標租，如實際使用人願繳清補償金，得不以標
    租方式為之，此為出租方式之變更，實際占用人不過得據該
    規定申請承租而已，是否准許仍須經受理機關之審查，非謂
    一經占用人之申請，公產管理機關即須負出租公有土地之義
    務，而無斟酌准駁之權。又公有土地之出租係屬私經濟行為
    ，應受契約自由原則之支配，公產管理機關有決定承諾出租
    與否之自由，不負出租之義務，仍得本於其職權審核准駁承
    租之申請。原告雖主張被告依國有財產法第42條第1 項第2
    款之規定不得拒絕與伊締結系爭土地之租賃契約云云，惟國
    有財產法第42條僅規定符合一定條件者，得取得逕予出租之
    資格，即原告可不經標租程序，而有承租系爭土地之可能，
    然被告仍需審查其管理之土地，是否符合出租之要件，被告
    有權決定是否與原告訂立租約，國有非公用財產出租管理辦
    法第17條亦規定逕予出租仍須經審查，且以公有財產為標的
    締結租賃契約屬於私經濟行為，應尊重公有財產管理機關有
    否為契約行為之意思，國有財產法第42條亦載明「得」逕予
    出租，而非「應」逕予出租，足徵被告是否出租系爭土地予
    原告，尚有裁量權。原告主張依國有財產法第42條第1 項第
    2 款被告不得拒絕與伊締結系爭土地之租賃契約，自屬無據
    。
  (二)按默示之意思表示，係指依表意人之舉動或其他情事，足以
    間接推知其效果意思者而言，最高法院29年上字762 號判例
    可資參照；次按無法律上之原因而受利益，致他人受損害者
    ，應返還其利益，民法第179條第1 項明文，而無權占有他
    人之土地，可能獲得相當於租金之利益，並致土地所有權人
    無法對土地為使用收益，而受有同額之損害，應為社會通常
    觀念，最高法院61年台上字第1695號判例參照。原告主張系
    爭判決確定後，被告向原告收取補償金，足見被告對原告使
    用系爭土地有默示之同意，兩造間已成立租賃契約云云。惟
    查：系爭土地為被告所有，原告於82年使用系爭土地至今，
    為兩造所不爭，並有系爭土地之土地謄本為證。原告無權使
    用被告所有之土地，本應填補被告無法使用收益相當於租金
    數額之損害，被告於98年8 月間、99年3 月間、99年8 月間
    分別通知原告繳納自93年5 月起至98年6 月止、98年7 月至
    12月止、99年1 月至6 月止之國有土地使用補償金，有補償
    金繳納通知書可按，被告通知原告繳納者為「補償金」而非
   「 租金」，況且系爭判決亦判命原告自84年6 月1 日起至返
    還土地止，應給付按公告地價週年利率百分之6 之不當得利
    金額，顯見被告通知原告繳納之補償金，僅係補償被告因原
    告使用系爭土地所受之損害，尚不得與租金等同論之。倘被
    告通知原告繳納補償金係欲與原告簽立租賃契約，則原告何
    以將租金請求時點回溯至93年，又如兩造就系爭土地已有租
    賃契約之默示合意，原告何需於98年11月26日向被告申租系
    爭土地，故難以被告通知原告繳納補償金之舉動，即推知被
    告有與原告就系爭土地訂立租賃契約之意思表示，原告主張
    被告通知伊繳納補償金，兩造已默示成立系爭土地租賃契約
    云云，要無可採。
  (三)原告主張依被告77年1 月28日函文可知，已繳納補償金者可
    視為有租賃契約存在云云。經查：被告77年1 月28日函文之
    受文者為訴外人謝明文，標的為942 地號土地，該函文主旨
    載明「由台端向本處繳納5 年使用補償金及違約金後，由高
    雄縣政府視同有租賃關係給予補償」，有該函文可稽。是以
    函文之受文者並非原告，標的亦非系爭土地，況且函文主旨
    已明確指出係由「由高雄縣政府視同有租賃關係」，而非「
    由被告視同有租賃關係」，高雄縣政府非系爭土地之管理機
    關，不具出租系爭土地之權限，其視同被告與訴外人謝明文
    就942 地號土地有租賃關係予以補償，不等同於被告與訴外
    人謝明文就942 地號土地有租賃關係存在。再自該函文全文
    以觀可知，該函文係在通知受文者即訴外人謝明文942 地號
    土地向高雄縣政府申請補償費相關事宜，屬於特定性、個案
    性之函文，不具通案性質，尚不足作為其他被告管理之土地
    均視為有租賃關係之依據，本件所涉者為系爭土地，非942
    地號土地，該函文內容為何實與本件全無關聯，原告主張依
    被告77年1 月28日函文可知，兩造就系爭土地已視為有租賃
    契約存在云云，洵屬無憑。
六、綜上，原告主張伊與被告就系爭土地有租賃關係存在，尚不
    足採，從而原告依強制執行法第14條第1 項，請求撤銷本院
    99年度司執字第95243 號強制執行之執行程序，為無理由，
    應予駁回。
七、據上論結，原告之訴為無理由，依民事訴訟法第78條，判決
    如主文。
中    華    民    國  100     年    7    月    26     日
                  民事第三庭審判長法  官  朱玲瑤
                                  法  官  李嘉益
                                  法  官  楊詠惠
以上正本係照原本作成。
如對本判決上訴，須於判決送達後20日內向本院提出上訴狀。如
委任律師提起上訴者，應一併繳納上訴審裁判費。
中    華    民    國  100     年    7     月    26    日
                                  書記官  吳良美